臺灣高雄地方法院刑事判決　　　　　　　　　　　　九十一年度易緝字第一九八號
　　公　訴　人　臺灣高雄地方法院檢察署檢察官
　　被　　　告　甲○○
右列被告因詐欺案件，經檢察官提起公訴（八十七年度偵字第二四九一六號），本院
判決如左：
    主  文
甲○○無罪。
    理  由
一、公訴意旨略以：被告甲○○明知其經濟狀況不佳，且已無力償債能力，竟基於意
    圖為自己不法所有之概括犯意，自民國八十六年十月十五日起至同年十月二十五
    日止，連續五次向乙○○佯稱急需用款，願於八十六年十月底及十一月底一併清
    償等語，致使乙○○陷於錯誤而分別借貸新台幣（下同）三十萬元、十萬元、三
    十八萬四千二百元、二十八萬三千元及十萬元，總計一百十六萬七千二百元，甲
    ○○並簽發交付五張同額本票供為擔保，詎乙○○屆期提示上開本票均不獲兌現
    ，屢經催討亦無效果，始知受騙，因而認為被告甲○○涉犯刑法第三百三十九條
    第一項之詐欺取財罪嫌云云。
二、按犯罪事實應依證據認定之，無證據不得推定其犯罪事實，又不能證明被告犯罪
    或其行為不罰者，應諭知無罪之判決，刑事訴訟法第一百五十四條、第三百零一
    條第一項分別定有明文。又在訴訟上用以證明事實之證據，須於通常一般之人均
    不致於有所懷疑，而得確信其為真實之程度者，始得據以為有罪之認定；倘其證
    明尚未達到此一程度，而有合理之懷疑存在，致使無從為有罪之確信時，即應為
    無罪之判決（最高法院七十六年度台上字第四九八六號判例意旨參照）。又按事
    實審法院對於證據之取捨，依法雖有自由判斷之權，然積極證據不足證明犯罪事
    實時，被告之抗辯或反證縱屬虛偽，仍不能以此資為積極證據應予採信之理由（
    最高法院卅年上字四八二號判例意旨參照）。再按告訴人之告訴，係以使被告受
    刑事訴追為目的，是其陳述是否與事實相符，仍應調查其他證據以資審認（最高
    法院五十二年度台上字第一三○○號判例意旨參照）。再按刑法第三百三十九條
    詐欺罪之成立，須行為人意圖為自己不法之所有，而行使詐術使人陷於錯誤而交
    付財物或行為人因此而獲得利財產上之不法利益為要件，而債務人於債之關係成
    立後，如有債務不履行之情形，在一般社會經驗上可能之原因甚多，縱令出於惡
    意而有遲延給付或不為給付之情形，苟無足以證明其在債之關係發生時自始故意
    藉此從事財產犯罪之積極證據，根據前引刑事訴訟法第一百五十四條之規定及最
    高法院判例之意旨，仍不得僅以債信違反之客觀事態，即推定債務人原有詐欺取
    財或得利之犯意。
三、公訴人認被告甲○○涉有詐欺取財罪嫌，無非係以告訴人之指訴及本票五紙為其
    論罪之主要依據。訊據被告甲○○固不諱言有於八十六年間，向告訴人借款一百
    十六萬七千二百元，並簽發總額為同額之本票五紙予告訴人等事實，惟堅決否認
    有何詐欺取財犯行，辯稱：伊與告訴人係多年熟識朋友且告訴人對其伊經濟狀況
    知悉甚詳，當時確實有因生意周轉急需資金調度而向告訴人借貸上開金額之事實
    ，但當時並未約明何時還款，且借貸後仍有給付利息及償還部分借款五十九萬六
    千元，甚且於八十七年間，因無法一次清償借款尚提供土地設定抵押及將所有權
    移轉予告訴人供為抵償等情，並無任何詐欺之意思等語。經查：
（一）被告甲○○於八十六年間因生意周轉所需，而陸續向告訴人乙○○借貸三十萬
      元、十萬元、三十八萬四千二百元、二十八萬三千元及十萬元，總計一百十六
      萬七千二百元，並簽發交付五張同額本票供為擔保等事實，業據被告坦承不諱
      ，核與告訴人指訴情節相符，並有被告簽發之同面額本票五紙在卷可稽，足見
      告訴人確有交付一百十六萬七千二百元予被告之事實。而被告與告訴人間係多
      年熟識朋友一節，亦據被告與告訴人同陳在卷，則告訴人對於被告經濟狀況及
      是否具備償債能力，理應知悉甚詳，從而被告以生意周轉需用為由向告訴人借
      款時，對於被告個人信用狀況既已知悉，縱使於借款是時被告陳明經濟狀況不
      佳有調借現款之需，亦係將自身經濟情狀據實向告訴人陳明，此舉不僅合於民
      間借款常情更無所謂施用詐術可言，告訴人亦無任何陷於錯誤情事。
（二）另被告向告訴人借得上開款額後，曾清償部分本金及利息，並主動提供土地設
      定抵押及辦理移轉等節，除據被告堅稱在卷外，並提供電匯收據四十份及土地
      登記謄本三份供佐，對照告訴人於本院審理時陳稱：「（問：被告詐欺情形如
      何？）被告於八十六年十月間，跟我說他因為做生意急需用款，因為資金不足
      ，所以來向我借款，總共分五次跟我借款一百十六萬七千二百元，他當時並沒
      有說要於什麼時候要還，只是開本票作擔保，後來他就跑掉了，中間他不知道
      從何處知道我的戶頭，有匯款一萬、一萬五千的給我」等語（見本院九十一年
      十月十八日訊問筆錄），對照告訴人嗣後於本院審理時與被告對質後，另陳稱
      ：「經核對結果以被告名義還錢給我的只有二十八萬元，其他的都是用林錦珠
      的名義匯給我，而林錦珠有另外向我借錢，所以這個錢應該不是被告還給我的
      」、「（問：被告是否有將房地產轉讓給你？）被告是有將土地設定抵押權給
      我，另外有一個五十坪的土地過戶給我」等語以觀（詳見本院九十一年十月二
      十五日審判筆錄），姑不論被告以案外人「林錦珠」名義還款部分是否可供為
      被告個人還款依據，至少依告訴人上開所陳，核對被告上開所辯，被告於借款
      是時雙方並未約明還款期限，且被告於借款後不僅簽發個人本票供保，期間尚
      且以個人名義給付部分利息及本金共二十八萬元，更且提供不動產供為抵押設
      定及移轉所有權供為還款等情堪可認定。
（三）承前所述，被告甲○○於取得借款後，尚以個人本票、現金及不動產供為擔保
      ，足見被告辯稱本件借款純係債務糾葛一節，洵非子虛，酌以被告如果自始即
      有詐欺意圖，大可於取得借款後逃逸無蹤，又何須戮力提供上開現金及不動產
      還款，此亦與一般詐欺取財犯行有違，益徵被告主觀上並無意圖不法所有之詐
      欺故意甚明。
四、綜上所述，被告既無為自己不法所有之意圖，復未有對於告訴人施用詐術致之陷
    於錯誤之行為，揆諸首揭說明，被告所為即與刑法第三百三十九條第一項詐欺取
    財罪之犯罪構成要件不合。此外，本院遍查全卷，復查無其他積極證據足資審認
    被告確有公訴人所指之犯行，揆諸前揭說明，既不能證明被告犯罪，依法自應為
    無罪之諭知。
五、另台灣高雄地方法院檢察署檢察官移送八十九年度偵字第二○一一○號被告甲○
    ○涉犯詐欺案件，認有連續犯之裁判上一罪關係，請求併辦審理，然本案被告上
    開行為既經本院審認為無罪，則與併辦部分並無任何裁判上一罪關係，應予退回
    移由檢察官另行處理，附此敘明。
據上論斷，應依刑事訴訟法第三百零一條第一項，判決如主文。
本案經檢察官林永富到庭執行職務。
中      華      民      國      九十一      年    十一    月  二十一    日
                                  臺灣高雄地方法院刑事第六庭
                      法  官  邱  基  峻
右正本證明與原本無異。
如不服本判決，應於判決送達後十日內，向本院提出上訴狀。
                                      書記官  顏  平  國
中    華    民    國      九十一      年      十一      月      二十二  日
